【裁判字號】    98,交抗,3059
【裁判日期】    981231
【裁判案由】    違反道路交通管理處罰條例
【裁判全文】
臺灣高等法院交通事件裁定            98年度交抗字第3059號
抗  告  人  交通部公路總局臺北區監理所基隆監理站
受  處分人  甲○○
上列抗告人因違反道路交通管理處罰條例案件，不服臺灣基隆地
方法院，中華民國98年11月18日所為裁定（98年度交聲字第387
號），提起抗告，本院裁定如下：
    主  文
抗告駁回。
    理  由
一、原處分意旨略以：異議人即受處分人（下稱異議人）於民國
    96年10月18日21時38分許，駕駛車牌號碼K8－6868號自用小
    客車，行經基隆市○○路○段與樂一路口處，經基隆市警察
    局第四分局值勤警員測得其吐氣所含酒精成分為每公升0.66
    毫克，而有「汽車駕駛人酒精濃度超過規定標準（0.55以上
    ）」之違規行為，由該值勤警員以基隆市警察局基警交字第
    RB0000000號違反道路交通管理事件通知單予以舉發，雖異
    議人該案同時犯公共危險罪，經臺灣基隆地方法院檢察署檢
    察官以96年度偵字第5501號為緩起訴處分確定，緩起訴期間
    為1年，且異議人應於緩起訴處分確定後5個月期間內向指定
    之公益團體、地方自治團體或社區提供80小時之義務勞務（
    已履行），然「緩起訴」處分最終使被告免於受刑事追訴之
    效果與「不起訴」處分效果相同，性質上並非刑罰，核與行
    政罰法第26條所稱一事不二「罰」之要件不合，受緩起訴處
    分之人自不得以其已履行該處分所附帶內容為由，主張同一
    行為免受行政罰等語。
二、聲明異議意旨略以：異議人於96年10月18日21時38分許，駕
    駛車牌號碼K8－6868號自用小客車，行經基隆市○○路○ 段
    往安樂路1 段方向之交岔路口處，與他車發生碰撞，致他人
    受傷，業經臺灣基隆地方法院檢察署檢察官為緩起訴處分（
    異議人誤載為臺灣基隆地方法院交通判決），嗣後交通部公
    路總局台北區監理所基隆監理站仍對異議人裁處新臺幣4950
    0 元之罰鍰，有違「一事不二罰」原則，為此聲明異議，請
    求撤銷原處分。
三、按汽車駕駛人飲用酒類或其他類似物後其吐氣所含酒精濃度
    超過每公升0.25毫克或血液中酒精濃度超過百分之0.05以上
    者，不得駕車，道路交通安全規則第114條第2款定有明文；
    又汽車駕駛人，駕駛汽車經測試檢定有酒精濃渡超過規定標
    準者，處新臺幣15000元以上60000元以下罰鍰，並當場移置
    保管該汽車及吊扣其駕駛執照一年，並應接受道路交通安全
    講習，道路交通管理處罰條例第24條第1項第2款、第35條第
    1項第1款亦有明文規定。
四、原裁定以：
  (一)異議人於前揭時、地，酒後駕駛上開自用小客車，經警測其
    呼氣所含酒精濃度為每公升0.66毫克而為警掣單舉發，並經
    臺灣基隆地方法院檢察署檢察官於96年11月19日以96年度偵
    字第5501號為緩起訴處分確定，緩起訴期間為1 年，且受處
    分人應於緩起訴處分確定後5個月期間內向指定之公益團體
    、地方自治團體或社區提供80小時之義務勞務（已履行），
    迄今業已期滿未經撤銷等情，業據異議人所不爭執，並有基
    隆市警察局基警交字第RB0000000號舉發違反道路交通管理
    事件通知單影本、臺灣基隆地方法院檢察署檢察官96年度偵
    字第5501號緩起訴處分書影本及臺灣高等法院被告前案紀錄
    表各1份在卷可稽，是異議人上揭違規事實，應堪認定。
  (二)按依94年2月5日公布，95年2月5日施行之行政罰法第26 條
    規定：「一行為同時觸犯刑事法律及違反行政法上義務規定
    者，依刑事法律處罰之。但其行為應處以其他種類行政罰或
    得沒入之物而未經法院宣告沒收者，亦得裁處之。前項行為
    如經不起訴處分或為無罪、免訴、不受理、不付審理之裁判
    確定者，得依違反行政法上義務規定裁處之」，即所謂一事
    不二罰原則，探究其立法目的，無非以一行為同時觸犯刑事
    法律及違反行政法上義務規定時，由於刑罰與行政罰同屬不
    法行為之制裁，而刑罰之懲罰作用較強，依刑事法律處罰即
    足資警惕，實無一事二罰（即再處行政罰）之必要，但罰鍰
    以外之沒入或其他種類行政罰，因兼具維護公共秩序之作用
    ，為達行政目的，行政機關仍得併予裁處。至於刑事訴訟法
    第253條之1所指之緩起訴處分，其內容、要件與依刑事訴訟
    法第252條所為之不起訴處分迥異，緩起訴處分為介於起訴
    、與微罪職權不起訴間之緩衝設計，倘檢察官為緩起訴處分
    時，依刑事訴訟法第253條之2第1項規定對被告所為之指示
    及課予之負擔，雖非刑罰，然被告另需於一定期間內遵守或
    履行刑事訴訟法第253條之2各款所規定之金錢給付、勞務給
    付及處遇措施等事項，自非得與「不起訴」處分等同視之，
    且因涉及被告之人身自由及財產之拘束，產生未經裁判即終
    局處理案件之實質效果，自應考慮被告之意願。是以，無論
    檢察官課以被告以上何種負擔，雖此等負擔並非「刑罰」，
    但性質上應屬「實質制裁」，已對被告權利產生影響，檢察
    官對受處分人所為之緩起訴處分，實已產生實質刑罰之效果
    。
  (三)又「緩起訴」處分之最終雖使被告免於刑事訴追之效果，與
    「不起訴」處分之效果相同，然觀諸刑事訴訟法第253條之1
    第1項係91年2月8日增訂，行政罰法係94年2月5日公布，而
    制定在後之行政罰法第26條第2項僅臚列「不起訴處分或無
    罪、免訴、不受理、不付審理之裁判確定者」，而未將「緩
    起訴處分」納入，應係立法者有意排除，而非法律漏洞，本
    於對被告不利益之規定不得任意擴張解釋之原則，行政罰法
    第26條第2項所謂「不起訴處分確定」之規定自不應任意擴
    張包括「緩起訴處分」。故檢察官為緩起訴處分時如已對被
    告課予指示及負擔，應視為已依刑事法律受到處罰，不得再
    處以行政罰鍰為宜。再者，道路交通主管機關對於汽車駕駛
    人之酒後駕車行為，依道路交通管理處罰條例第35條第1項
    第1款規定予以裁罰，係對行為人違反行政法上義務規定之
    行政罰，且該條例關於一行為同時觸犯刑事法律及違反行政
    法上義務規定者，並無特別規定，是以，汽車駕駛人酒後駕
    車行為，經測試檢定酒精濃度超過規定標準，同時涉犯刑法
    第185條之3之公共危險罪嫌者，道路交通主管處罰機關除有
    上開行政罰法第26條第1項但書規定，得處以其他種類行政
    罰之情形外，關於罰鍰部分，即應依上開行政罰法第26條及
    道路交通管理處罰條例第10條規定，移送該管地方法院檢察
    署處理，於移送後，除有上開行政罰法第26條第2項所定不
    起訴等事由，得依違反行政法上義務規定裁處者外，不得再
    依道路交通管理處罰條例第35條第1項第1款規定，裁處行為
    人罰鍰之行政罰。
  (四)查本件異議人上開酒後駕車之行為，係屬同時觸犯刑事法律
    及違反行政法上義務規定之行為，業經臺灣基隆地方法院檢
    察署檢察官以96年度偵字第5501號緩起訴處分確定，並令受
    處分人向指定之公益團體、地方自治團體或社區提供80小時
    之義務勞務給付，雖非刑法所定刑罰之種類，然已對受處分
    人名譽、心理產生相當制約並影響被告之自由等權利，揆諸
    前揭之規定及說明，上開緩起訴處分已產生實質刑罰效果，
    應實質該當行政罰法第26條第1項之「依刑事法律」之處罰
    效果，而非不起訴處分甚明，則原處分機關依法自不得再對
    異議人裁處罰鍰。
  (五)從而，原處分機關依道路交通管理處罰條例第35條第1項第1
    款規定，裁處罰鍰49500元，與法未合，應認異議人之異議
    為有理由，自應將原處分撤銷，並裁定甲○○不罰。
五、經核原裁定上開認事用法，洵無違誤。抗告意旨以緩起訴處
    分最終使被告免於受刑事追訴之效果與「不起訴」處分之效
    果相同；且緩起訴處分同時命被告為一定之金錢給付，該金
    錢給付係附隨於緩起訴處分之負擔，性質上並非刑罰，與行
    政罰法第26條所稱一事不二「罰」之要件不合，且顯較刑罰
    之懲罰作用及行政罰鍰弱，依行政罰法第26條之立法意旨，
    倘刑罰之懲罰作用較弱時，則有道路交通管理處罰條例第35
    條第8項規定之補強等語。惟查：
  (一)按觸犯刑事法律之犯罪行為，除得經檢察官之起訴，並由法
    院審理後，為有罪科刑、無罪、免訴、不受理、不付審理之
    裁判外，如檢察官認該行為所涉為死刑、無期徒刑或最輕本
    刑三年以上有期徒刑以外之罪，於參酌刑法第57條所列事項
    及公共利益之維護，認以緩起訴為適當者，得定一年以上三
    年以下之緩起訴期間為緩起訴處分（刑事訴訟法第253條之1
    ）。就要件言，緩起訴基本上係認被告有犯罪嫌疑，而暫緩
    起訴，並得課被告予一定之負擔或指示（同法第253條之2第
    1項），此與不起訴處分係因犯罪嫌疑不足或其他原因（同
    法第252條、第253條），且不得附條件或負擔，顯有不同，
    可知緩起訴處分是一種刑事處罰。又經檢察官為「緩起訴」
    處分者，於「緩起訴」之猶豫期間內，檢察官可對其持續觀
    察，若認其顯無反省警惕之情或根本欠缺反省警惕之能力者
    ，得依職權或依告訴人之聲請，將「緩起訴」處分撤銷，並
    依法追訴，亦即在緩起訴處分之猶豫期間內，刑事訴追程序
    仍未終局確定，此與不起訴處分確定後，刑事訴追程序終結
    ，檢察官原則上不得就同一行為再行起訴之法律效果迥異。
  (二)又我國關於不起訴處分與緩起訴處分之規定，多見於刑事訴
    訟法，於該法法例之用語，均個別明列之，如刑事訴訟法第
    二百五十五條第一項、第二百五十九條、第二百六十條均屬
    之；易言之，在我國刑事訴訟法之體例上，並無將「不起訴
    處分」一詞包含「緩起訴處分」之情形。再依我國刑事訴訟
    法第二百五十三條之一規定，有關緩起訴處分，需具備(1)犯
    罪嫌疑充足，(2)斟酌刑法第五十七條所列事項，(3)為公共利
    益之維護，(4)以緩起訴為適當者（即適當性）等要件；尚與
    不起訴處分之要件有間；因之，倘認行政罰法第二十六條第
    二項規定之「不起訴處分」包含「緩起訴處分」之情形，是
    否已逾文義解釋之範圍，實有疑問。況關於緩起訴處分之要
    件、裁量之基準，與不起訴處分相較，均多有不同，至多應
    僅得視緩起訴處分為暫緩起訴之處分，而非不起訴處分。
  (三)再按刑事訴訟法第253條之1所指之緩起訴處分，其內容、要
    件與依刑事訴訟法第252條所為之不起訴處分迥不相同，絕
    對不起訴處分之情形，包括行為不罰、犯罪嫌疑不足等，本
    不構成刑事犯罪，而不可能課以附條件之負擔。而緩起訴處
    分為介於起訴與微罪職權不起訴間之緩衝設計，本質上係構
    成刑事犯罪，且檢察官為緩起訴處分時，依刑事訴訟法第25
    3條之2第1項規定，得對被告所為之指示及課予之負擔，此
    係基於刑事法律之處罰，對被告而言，仍有財產減少及自由
    受限之影響，在性質上具有實質制裁之效果，是緩起訴之被
    告依檢察官緩起訴處分命令，向國庫或公益團體繳納捐款者
    ，乃係履行檢察官緩起訴處分之命令，在性質上當屬處分金
    ，而與刑罰之罰金無異，是受處分人既依檢察官之緩起訴處
    分命令，向國庫或公益團體繳納捐款，即已履行檢察官為緩
    起訴處分命令所課予之負擔，行政機關應不得就同一行為，
    再為與刑罰相類之罰鍰處分。復按類此事件，行政機關不得
    對同一行為再課以行政罰鍰，其不罰之理由有認為緩起訴處
    分並附條件為捐款命令是刑事處分；有認為因未經法院裁判
    所為之處罰非刑事處分，但捐款行為具行政罰鍰的性質，故
    行政機關不得再就同一行為課以行政罰鍰（本院暨所屬法院
    96年法律座談會刑事類提案第36號決議意旨參照），是緩起
    訴之附帶負擔，已對人民權益產生制約，於理論上，雖有刑
    事處分或行政罰鍰之爭，然無論何者，同一事件，均不得再
    予裁罰。本件受處分人既經警舉發「酒後駕車」違規，並由
    臺灣基隆地方法院檢察署檢察官於96年11月19日以96年度偵
    字第5501號為緩起訴處分確定，緩起訴期間為1年，且受處
    分人應於緩起訴處分確定後5個月期間內向指定之公益團體
    、地方自治團體或社區提供80小時之義務勞務（已履行），
    迄今業已期滿未經撤銷等情，已如前述，則原處分機關自不
    得再執交通管理事件統一裁罰基準及處理細則等子法規定，
    認就受處分人之同一行為應再重複課以行政罰鍰。
  (四)另依94年12月28日修正公布，95年7月1日施行之道路交通管
    理處罰條例第35條第8款雖規定：「前項汽車駕駛人，經裁
    判確定處以罰金低於本條例第92條第3項所定最低罰鍰基準
    規定者，應依本條例裁決繳納不足最低罰鍰之部分。」以及
    違反道路交通管理事件統一裁罰基準及處理細則第2條所定
    「違反道路交通管理事件統一裁罰基準表」，即「汽車駕駛
    人駕駛機車，飲酒後其吐氣所含酒精成份超過每公升0.55
    毫克以上，應處最低罰鍰4萬5千元；同時違反刑事法律者，
    經裁判確定處以罰金低於本條例第92條第3項所定最低罰緩
    基準規定者，應依本條例裁決繳納不足最低罰鍰之部分」等
    相關規定，故倘駕駛人所支付之緩起訴處分金，未達道路交
    通管理處罰條例第92條第3項所定最低罰鍰基準規定者，仍
    須補繳不足最低罰鍰之部分，始為適法。檢察官為緩起訴處
    分並命捐款者，其捐款解釋上亦屬道路交通管理處罰條例第
    35條第8項所規定之罰金，監理機關雖不得再為行政裁罰，
    惟若駕駛人所支付之緩起訴處分金，未達道路交通管理處罰
    條例第92條第3項所定最低罰鍰基準規定者，依該條例第35
    條第8項之規定，仍須補繳不足最低罰鍰之部分（本院97年
    法律座談會提案第39號研討結果參照）。然而，本件緩起訴
    處分係命受處分人提供義務勞務，而非命給付金錢，無比較
    基準，即不生道路交通管理處罰條例第35條第8項補繳罰金
    不足最低罰鍰之差額問題。
  (五)綜上所述，抗告人即原處分機關猶執前詞提起抗告，指摘原
    裁定不當，為無理由，應予駁回。
據上論結，應依道路交通案件處理辦法第26條，刑事訴訟法第41
2條，裁定如主文。
中    華    民    國    98    年    12    月    31    日
                  刑事第十一庭審判長法  官  張連財
                                    法  官  楊照男
                                    法  官  吳啟民
以上正本證明與原本無異。
不得再抗告。
                                    書記官  鄒賢英
中    華    民    國    99    年    1     月    4     日


司法院資訊處製作；財團法人民間司法改革基金會備份。
